【裁判字號】    98,交聲,3574
【裁判日期】    980921
【裁判案由】    聲明異議
【裁判全文】
臺灣臺中地方法院交通事件裁定        98年度交聲字第3574號
原處分機關  交通部公路總局臺中區監理所豐原監理站
受處分人    甲○○
即異議人
上列受處分人因違反道路交通管理處罰條例案件，對於交通部公
路總局臺中區監理所豐原監理站民國98年8月27日所為之處分（
豐監稽違字第裁63-HC0000000號違反道路交通管理事件裁決書）
聲明異議，本院裁定如下：
    主  文
原處分關於裁處罰鍰新臺幣陸萬元部分撤銷。
前項撤銷部分，甲○○不罰。
    理  由
一、原處分機關意旨略以：受處分人即異議人甲○○（下稱受處
    分人）駕駛3R-2532號自用一般小客車，於民國（下同）96
    年7月15日01時34分許，在臺中縣豐原市○○路544號前處，
    因「酒後駕車經酒測器測得酒精濃度呼氣值為0.88mg/L」之
    違規，為臺中縣警察局豐原分局以中縣警交字第HC0000000
    號違反道路交通管理事件通知單舉發。經查受處分人汽車駕
    照於95年8月28日起即因另一酒後駕車違規案，為中壢監理
    站吊扣（期間至96年8月27日止），復於吊扣期間再有酒後
    駕車違規行為，前揭時間、地點被舉發違規事實，係違反道
    路交通管理處罰條例第35條第3項規定，因緩起訴期滿，本
    站於98年8月27日以豐監稽違字第裁63-HC0000000號裁決書
    逕行裁決，裁處罰鍰新臺幣（下同）60,000元，並吊銷駕駛
    執照36個月（駕照已執行吊銷），施以道安講習，受處分人
    就本站裁處罰鍰部分不服聲明異議；又檢察官為緩起訴時，
    依刑事訴訟法第253條之2第1項規定，徵得被告之同意對被
    告所為之指示及課予之負擔，乃屬一種特殊之處遇措施，並
    非刑罰；本案受處分人經檢察官為緩起訴處分確定，依刑事
    訴訟法第260條之意旨，宜視同不起訴處分，本站遂依行政
    罰法第26條第2項規定，對違反行政法上義務規定之行為人
    予以裁罰，應無不合等語。
二、聲明異議意旨略以：受處分人業經檢察官為緩起訴處分，並
    已捐款60,000元，惟原處分機關另處罰鍰60,000元，有違行
    政罰法第26條一事不二罰立法意旨，且行政罰法第26條並無
    緩起訴處分之規定，請求撤銷原處分有關罰鍰部分等語。
三、按汽車駕駛人飲用酒類後，其吐氣所含酒精濃度超過每公升
    0.25毫克以上者，不得駕車；又汽車駕駛人，駕駛汽車經測
    試檢定，有酒精濃度超過規定標準者，處15,000元以上60,0
    00元以下罰鍰，當場移置保管其車輛及吊扣其駕駛執照1年
    ，汽車駕駛人經吊扣駕駛執照，並於吊扣期間再有駕駛汽車
    經測試檢定酒精濃度超過規定標準之情形者，處罰緩60,000
    元，並當場移置保管該汽車及吊銷其駕駛執照，並不得考領
    駕駛執照，道路交通安全規則第114條第2款及道路交通管理
    處罰條例第35條第1項第1款、第3款、第67條第2項分別定有
    明文。是本件受處分人於上開時、地駕駛前揭自用一般小客
    車，經警攔檢測試其呼氣酒精濃度值達每公升0.88毫克，有
    舉發違反道路交通管理事件通知單在卷可憑，是原處分機關
    交通部公路總局臺中區監理所豐原監理站於98年8月27日，
    依道路交通管理處罰條例第35條第3項之規定，以豐監稽違
    字第裁63-HC0000000號裁決書裁處受處分人罰鍰60,000元等
    情，原無違誤。惟：
（一）依95年2月5日正式施行之行政罰法第26條第1項規定：「
      一行為同時觸犯刑事法律及違反行政法上義務規定者，依
      刑事法律處罰之。但其行為應處以其他種類行政罰或得沒
      入之物而未經法院宣告沒收者，亦得裁處之」。此乃一行
      為同時造成刑罰法律與行政秩序罰規定發生競合適用之關
      係時，基於「一事不二罰」之法理，經由立法程序確立應
      以刑罰優先為原則，避免行為人承受過度且重複之處罰。
      此觀該條立法理由明確揭示：「一行為同時觸犯刑事法律
      及違反行政法上義務規定時，由於刑罰與行政罰同屬對不
      法行為之制裁，而刑罰之懲罰作用較強，故依刑事法律處
      罰，即足資警惕時，實無一事二罰再處行政罰之必要。且
      刑事法律處罰，由法院依法定程序為之，較符合正當法律
      程序，應予優先適用。但罰鍰以外之沒入或其他種類行政
      罰，因兼具維護公共秩序之作用，為達行政目的，行政機
      關仍得併予裁處，故為第一項但書規定」，其理益明。是
      以前揭行政罰法中刑事法律處罰優先且不再處以行政秩序
      罰之目的，既係因為行為人已接受刑罰而足資警惕，且已
      發生懲罰之作用，即無使行為人陷於雙重處罰之不利益，
      則關於刑事法律處罰之範圍自應採取實質認定，凡刑事實
      體法或程序法中所規定客觀上剝奪行為人生命、自由、財
      產權利，主觀上亦因制裁之嚴厲性、痛苦性，其強度足以
      造成心理強制而間接達成矯正教化目的之處遇手段，皆應
      納入其中，而不以形式上符合刑法第32條至第34條所定主
      刑及從刑種類者為限，始與前揭法律規範之意旨相符。
（二）又按刑事訴訟法第253條之1所指之緩起訴處分，其內容、
      要件與刑事訴訟法第252條規定之不起訴處分迥異，緩起
      訴處分為介於起訴與微罪職權不起訴間之緩衝設計，倘檢
      察官為緩起訴處分時，依刑事訴訟法第253條之2規定，得
      命被告於一定期間內履行「向公庫或指定之公益團體、地
      方自治團體支付一定之金額」，此一命被告為金錢給付的
      部分，應得被告之同意。命被告為金錢給付部分，並得為
      民事強制執行名義。檢察官課被告以上之負擔，由於此負
      擔雖非「刑罰」，但性質上可謂實質的制裁，且實質上已
      造成行為人財產、自由、尊嚴等權利之不利影響，性質上
      可謂實質之制裁。則受處分人上開違反刑事法律禁止規範
      之犯罪事實既已明確，僅因檢察官採取緩起訴處分之替代
      性刑事處遇手段，未將該案逕行起訴或聲請簡易判決處刑
      ，致其後適用之刑事訴訟程序有所區別，然就受處分人負
      有支付一定金額予檢察官指定機構之義務觀察，其如未在
      上開指定期間內確實履行義務，依刑事訴訟法第253條之3
      第1項第3款之規定，受處分人將遭受撤銷緩起訴處分之不
      利益；反之，倘其確實遵守並履行各項緩起訴條件，除非
      合於刑事訴訟法第260條所定情形之一，否則受處分人即
      無再就同一案件遭受刑事訴追之虞。從而，受處分人已因
      上開緩起訴處分而剝奪其財產權，主觀上前揭金錢給付義
      務亦具有強制性、懲罰性，雖不若易科罰金係以支付金錢
      作為自由刑之替代，惟經由緩起訴處分條件之履行使其免
      於遭檢察官發動起訴程序，仍具有替代刑罰之效果，廣義
      而言，應屬前揭所稱之「實質刑事法律處罰」，而有行政
      罰法第26條第1項「一事不二罰」規定之適用（臺灣高等
      法院臺中分院95年度交抗字第287、477、544號裁定意旨
      可資參照）。
（三）又法務部95年5月25日法律字第0950700393號函雖謂：行
      政罰法第26條第2項所稱「不起訴處分」包括「緩起訴處
      分」在內等語，惟該項乃例外得裁處行政秩序罰之補充規
      定，參諸該條文係將「不起訴處分」、「無罪」、「免訴
      」、「不受理」、「不付審理」等不能證明刑事被告犯罪
      或未曾使其實際接受刑罰之情形逐一臚列，顯然與該條第
      1項所指發生處罰競合之前提要件尚有未合，故有第2項仍
      依違反行政法上義務規定裁處之必要。本件緩起訴處分既
      非不能證明行為人之犯罪事實，且有支付一定金額之實質
      處罰，自與上開行政罰法第26條第2項列舉之不起訴處分
      等情形迥然有別，仍無從遽為比擬而為相同之處置。如若
      不然，則刑事被告如經法院循審判程序判處罰金或得以易
      科罰金之拘役或有期徒刑，均得以援用行政法罰第26條第
      1項之規定，免於處以行政秩序罰之雙重不利益；至於藉
      由緩起訴處分而節省司法資源者，在基於實質懲罰目的而
      其財產權遭受剝奪之餘，卻仍需繳納一定金額之行政罰鍰
      ，其結果勢必降低刑事被告接受緩起訴處分之意願，而反
      噬緩起訴處分替代繁複刑事審判程序之制度性機能。準此
      以言，行政罰法第26條第2項既未將緩起訴處分列舉其中
      ，本於「例外規定從嚴解釋」之法理及前揭說明，自不能
      將條文中「不起訴處分」之範圍，擴及於性質顯不相同之
      「緩起訴處分」；且觀諸刑事訴訟法第253條之1第1項係
      於91年2月8日增訂，而行政罰法係於94年2月5日公布施行
      ，制定在後之行政罰法第26條第2項，僅臚列「不起訴處
      分或無罪、免訴、不受理、不付審理之裁判確定者」，並
      未將「緩起訴處分」納入，應係立法者有意排除，而非法
      律疏漏，故檢察官為緩起訴處分時如已對被告課予指示及
      負擔，應視為被告已依刑事法律受到處罰，不得再處以行
      政罰鍰為宜。
四、經查本件受處分人因飲酒已達不能安全駕駛之程度，仍駕車
    外出，經警攔檢並對其實施酒測測得呼氣所含酒精濃度超過
    標準值，為警舉發之事實，有臺中縣警察局舉發違反道路交
    通管理事件通知單、交通部公路總局臺中區監理所豐原監理
    站裁決書等在卷可稽，是以本件違規事實明確，已堪認定。
    又查，受處分人上開酒後駕車除構成道路交通管理處罰條例
    第35條第1項第1款之交通違規事由外，亦已合於刑法第185
    條之3服用酒類不能安全駕駛動力交通工具而駕駛罪之構成
    要件，經臺灣臺中地方法院檢察署檢察官於斟酌受處分人之
    素行、犯後態度及公共利益之維護，認以緩起訴處分為適當
    ，乃於96年7月16日以96年度速偵字第3462號為緩起訴處分
    確定，其緩起訴期間為1年，受處分人並應向國庫支付60,00
    0元等情，有上開緩起訴處分書、臺灣高等法院被告前案紀
    錄表及臺灣臺中地方法院檢察署自行收納款項統一收據影本
    等各1份在卷可稽。則本件受處分人既因同一酒後駕車行為
    ，另經臺灣臺中地方法院檢察署檢察官為緩起訴處分，並經
    猶豫期間屆滿而實質確定，對於性質相同之金錢裁罰，已依
    懲罰作用較強之刑事法律制裁後，即無再依行政法為相同處
    罰之理。原處分機關就受處分人同一酒後駕車行為，再對受
    處分人裁處罰鍰60,000元，即有違行政罰法第26條第1項之
    規定，受處分人之異議為有理由，自應由本院將此部分罰鍰
    之處分撤銷，另為不罰之諭知，以資適法。
五、據上論斷，應依道路交通管理處罰條例第87條第2項，道路
    交通案件處理辦法第20條，裁定如主文。
中    華    民    國    98    年    9    月    21    日
            臺灣臺中地方法院交通法庭
                                      法  官  黃賢婷
以上正本證明與原本無異。
如不服本裁定，應於收受送達後5日內向本院提出抗告狀。（應
附繕本）
                                      書記官  江美琪
中    華    民    國    98    年    9    月    21    日


司法院資訊處製作；財團法人民間司法改革基金會備份。
